臺灣高等法院臺南分院刑事裁定　　　　　96年度交抗字第92號
抗　告　人　交通部公路總局嘉義區監理所麻豆監理站
法定代理人　黃萬益
受處分人　　甲○○
上列抗告人因受處分人違反道路交通管理處罰條例案件聲明異議
，不服臺灣臺南地方法院，中華民國96年5月7日所為裁定（96年
度交聲字第157號），提起抗告，本院裁定如下：
    主  文
抗告駁回。
    理  由
一、抗告意旨略以：
  (一)對原裁定認定之事實，抗告人不爭執。
  (二)依據法務部民國（下同）95年5月25日法律字第0950700393
    號函函示略以：「不起訴處分」包括「緩起訴處分」。緩起
    訴處分為一種便宜不起訴處分，檢察官為緩起訴處分時依刑
    事訴訟法第253條之2第1項規定對被告所為之指示及課予負
    擔，係一種特殊的處遇措施，並非刑罰。故而刑事案件經檢
    察官為緩起訴處分確定後，宜視同不起訴處分確定，得依違
    反行政法上義務規定裁處，此為行政罰法第26條第1項所明
    文。再按行政罰法第26條第1項，一行為同時觸犯刑事法律
    及違反行政法上義務規定者，依刑事法律處罰之。此所謂「
    依刑事法律處罰之」應係指罪刑法定主義及刑事法律正當程
    序運作完成始足當之。
  (三)緩起訴處分與上述條文所稱之「刑事處罰」仍屬有別。從而
    ，本案依道路交通管理處罰條例第35條第1項第1款規定裁處
    行政罰鍰，於法並無牴觸，故提起抗告，請求廢棄原裁定，
    另為適法之裁定。
二、原裁定意旨以：
  (一)受處分人甲○○經警製單舉發於95年6月23日6時34分許，駕
    駛車號Y6-5063號自小客車，於國道三號南下336公里處，因
    酒後駕車經警當場測得其呼氣中酒精濃度高達每公升0.59毫
    克（MG/L）、標準值為每公升0.25毫克（MG/L）。原處分機
    關即交通部公路總局嘉義區監理所麻豆監理站（下稱原處分
    機關）復以違規事實屬實，依照道路交通管理處罰條例（下
    稱處罰條例）第35條第1項第1款之規定，裁處受處分人罰鍰
    新臺幣19,500元，吊扣駕駛執照12個月並施道安講習等語。
  (二)本件違規行為發生於95年6月23日，在94年12月28日修正公
    布，並於95年7月1日施行之處罰條例第35條規定之前；而行
    政罰法係94年2月5日公布，95年2月5日開始施行，則依行政
    罰法第5條規定：「行為後法律或自治條例有變更者，適用
    行政機關最初裁處時之法律或自治條例。但裁處前之法律或
    自治條例有利於受處罰者，適用最有利於受處罰者之規定。
    」，原處分機關為裁決時係96年1月22日，比較裁處時及行
    為時之處罰條例第35條，新法該條增列第8項規定汽車駕駛
    人經裁判確定處以罰金低於處罰條例第92條第3項所訂最低
    罰鍰基準規定者，應繳納不足最低罰鍰之部分，自以95年7
    月1日施行前之舊處罰條例第35條規定對受處分人有利，從
    而本件有關裁處法律之適用，自應依94年12月28日修正公布
    ，並於95年7月1日施行前之處罰條例第35條規定予以處理。
  (三)汽車駕駛人，駕駛汽車經測試檢定有下列情形之一者，處新
    臺幣一萬五千元以上六萬元以下罰鍰，並當場移置保管該汽
    車及吊扣其駕駛執照一年；因而肇事致人受傷者，並吊扣其
    駕駛執照二年；致人重傷或死亡者，吊銷其駕駛執照，並不
    得再考領：一、酒精濃度超過規定標準。道路交通管理處罰
    條第35第1項第1款定有明文；次按汽車駕駛人飲用酒類後其
    吐氣所含酒精濃度超過每公升0.25毫克（MG/L）者，不得駕
    車，道路交通安全規則第114條第2款定有明文。
  (四)本件受處分人坦承有上揭酒後駕車之事實，並有其簽收之舉
    發違反道路交通管理事件通知單、95年度偵字第10806號緩
    起訴書影本及臺灣高等法院被告前案紀錄表各1紙在卷可憑
    ，故受處分人飲用酒類後，於上開時地駕駛自小客車肇事，
    並經員警測試檢定有酒精濃度超過規定標準即吐氣所含酒精
    濃度每公升0.59毫克之事實，即堪認定。
  (五)惟按行政罰法第26條第1項規定，一行為同時觸犯刑事法律
    及違反行政法上義務規定者，依刑事法律處罰之。但其行為
    應處以其他種類行政罰或得沒入之物而未經法院宣告沒收者
    ，亦得裁處之。是一行為同時觸犯刑事法律及違反行政法上
    義務規定時，由於刑罰與行政罰同屬對不法行為之制裁，而
    刑罰之懲罰作用較強，故依刑事法律處罰，即足資警惕時，
    實無一事二罰再處行政罰之必要，且刑事法律處罰，由法院
    依法定程序為之，較符合正當法律秩序，應予優先適用，但
    罰鍰以外之沒入或其他種類行政罰，因兼具維護公共秩序之
    作用，為達行政目的，行政機關仍得併予裁處。
  (六)本件受處分人飲用酒類，已達不能安全駕駛動力交通工具之
    程度，竟仍駕駛上開自用小客車上路之事實，業經臺灣臺南
    地方法院檢察署檢察官以95年度偵字第10806號緩起訴處分
    在案，受處分人並依命令向財團法人臺南觀護志工協進會支
    付3萬元，有該緩起訴處分書、捐款收據等影本各一紙在卷
    可按。從而，受處分人酒後駕車之行為同時觸犯刑法及違反
    行政法上義務，並經檢察官緩起訴處分確定，揆諸前揭說明
    ，裁處罰鍰部分自無從再適用行政罰之必要。原處分機關逕
    以受處分人酒精濃度超過規定標準，對其裁處罰鍰1萬9500
    元，尚有未洽，爰予以撤銷，改判不罰等語。（吊扣駕照部
    分，業經駁回異議確定）。
三、本院查：
  (一)檢察官依刑事訴訟法第253條之2第2項規定為緩起訴處分，
    命被告為金錢給付、勞務給付及處遇措施的部分，應得被告
    之同意（因涉及被告之人身自由及財產的拘束，且產生未經
    裁判即終局處理案件之實質效果，自應考慮被告之意願）；
    且命被告為金錢給付之部分，並得為民事強制執行名義。是
    以，無論檢察官課以被告以上何種負擔或指示，此等負擔或
    指示雖非「刑罰」，但仍是一種「特殊的處遇措施」，會產
    生未經裁判即終局處理案件之實質效果，亦即性質上已係實
    質的制裁，造成被告權利即財產減少及自由受限的影響；且
    依刑事訴訟法第260條規定，於緩起訴處分期滿未經撤銷者
    ，非有同條第1款或第2款情形之一，不得對於同一案件再行
    起訴，即學理上所稱之實質確定力。（最高法院95年度台非
    字第215號判例意旨參照）；因之，緩起訴處分所定緩起訴
    期間期滿後，該緩起訴處分乃發生實質確定力。故檢察官所
    為對於受處分人之緩起訴處分，實已產生實質刑罰之效果。
    至於絕對之不起訴處分，則自處分確定時起即發生實體上之
    確定力，不若緩起訴處分於猶豫期間內僅生形式之確定力；
    另相對不起訴處分（即刑事訴訟法第253條），於不起訴處
    分確定時，即產生禁止再訴之實體確定力，且與緩起訴處分
    具有相當重疊性，亦即得為緩起訴處分的範圍均包含相對不
    起訴處分的範圍，同時緩起訴處分確定後，依刑事訴訟法第
    260條規定，仍未發生禁止再訴之實體確定力，在效果上有
    很大之不同。因之，緩起訴處分自不宜與不起訴處分等同視
    之，於理甚明。
  (二)又我國關於不起訴處分與緩起訴處分之規定，多見於刑事訴
    訟法，於該法法例之用語，均個別明列之，如刑事訴訟法第
    255條第1項、第259條、第260條均屬之；易言之，在我國刑
    事訴訟法之體例上，並無將「不起訴處分」一詞包含「緩起
    訴處分」之情形。再依我國刑事訴訟法第253條之1規定，有
    關緩起訴處分，需具備(1)犯罪嫌疑充足，(2)斟酌刑法第57條
    所列事項，(3)為公共利益之維護，(4)以緩起訴為適當者（即
    適當性）等要件；尚與不起訴處分之要件有間；因之，倘認
    行政罰法第26條第2項規定之「不起訴處分」包含「緩起訴
    處分」之情形，已逾文義解釋之範圍。況關於緩起訴處分之
    要件、裁量之基準，與不起訴處分相較，均多有不同，至多
    應僅得視緩起訴處分為暫緩起訴之處分，而非不起訴處分。
    另行政罰法第26條第2項規定既未明文包含「緩起訴處分」
    之類型，而對於人民不利益之規定本不得任意加以擴張其適
    用，自不宜逕認行政罰法第26條第2項之規定於經緩起訴處
    分之情形亦有適用，始為允當，並符其立法理由。
  (三)綜上所述，本件受處分人上開酒後駕車經測試檢定超過規定
    標準之行為，係一行為同時觸犯刑事法律及違反行政法上義
    務規定，受處分人上開酒後駕車之行為，觸犯刑法第185條
    之3之刑事罪嫌，既經檢察官為緩起訴處分確定，即緩起訴
    期間為1年，並應依緩起訴內容向公益團體台南觀護志工協
    進會支付3萬元，已如前述，則於緩起訴處分之猶豫期間內
    （即95年8月14日至96年8月13日止），原處分機關對受處分
    人之酒駕行為除依行政罰法第26條第1項但書得處以其他種
    類行政罰外，應不得再依違反道路交通管理處罰條例之相關
    規定另為裁處罰鍰之處罰。是原裁定對於受處分人關於受行
    政裁罰之聲明異議，據上開說明，而撤銷原處分機關關於罰
    鍰新台幣1萬9500元部份，於法並無不合。
四、另原處分機關於抗告意旨所提之行政院法務部函示，固認行
    政罰法第26條第2項規定所稱「不起訴處分」包括「緩起訴
    處分」等語；而本院對於各機關就其職掌所作有關法規釋示
    之行政命令，固未可逕行排斥而不用；惟細繹上揭公函內容
    ，並未具體說明其法理及規範依據為何，則基於上述之說明
    及司法院大法官會議釋字第137號解釋之意旨，本院自得依
    據學理、法律規範，妥為解釋認定。至於刑事處罰（包括緩
    起訴處分）時，若發生所處刑罰（指罰金）或負擔、指示（
    即命為金錢給付）較行政法規所定之法定罰鍰金額為低時，
    究之乃機關間本諸公平原則相互協調，以建立機制之問題，
    原處分機關據此提起抗告，指摘原裁定不當，為無理由，應
    予駁回。
五、據上論斷，應依刑事訴訟法第412條、道路交通案件處理辦
    法第26條，裁定如主文。
中　　華　　民　　國　　96　　年　　6 　　月　　20　　日
                  刑事第五庭    審判長法　官  楊明章
                                      法　官  顏基典
                                      法　官  楊子莊
以上正本證明與原本無異。
不得再抗告。
　　　　　　　　　　　　　　　　　　　書記官  王全龍
中　　華　　民　　國　　96　　年　　6 　　月　　22　　日
